臺灣彰化地方法院民事判決
109年度訴字第148號
原      告  洪燕窓  
訴訟代理人  林世祿律師
複  代理人  江欣鞠  
被      告  楊耀斌  
兼  法  定  
代  理  人  楊耀雲  
被      告  楊耀崇    原住○○市○○區○○街00巷00號3樓

            張美玉  

兼  訴  訟  
代  理  人  洪建龍  

被      告  李陳鳳櫻
訴訟代理人  李春亮  
上列當事人間請求分割共有物事件，本院於民國110年9月23日言
詞辯論終結，判決如下：
    主  文
一、如附表一編號1所示之被告應就被繼承人楊蔡碧蓮所遺坐落
    彰化縣○○鎮○○段000○000○000地號土地之應有部分2分之1辦
    理繼承登記。
二、如附表一編號1至編號4所示之人共有坐落彰化縣○○鎮○○段00
    0○000地號之土地，應依附圖三（即彰化縣二林地政事務所
    收件日期文號110年5月28日二土測字第1049號土地複丈成果
    圖）及附表二編號甲、乙、乙1及丙所示分割方法予以合併
    分割。
三、如附表一編號1、4、5所示之人共有坐落彰化縣○○鎮○○段000
    地號之土地，應依附圖三及附表二編號丁所示分割方法予以
    分割。
四、兩造按附表三、四所示之金額互為金錢補償。
五、訴訟費用由兩造依附表一「訴訟費用負擔比例」欄所示比例
    負擔。
    事實及理由
壹、程序事項
　一、按監護人於監護權限內，為受監護人之法定代理人；此於
      成年人之監護亦準用之，民法第1098條第1項、第1113條
      分別定有明文。被告楊耀斌前經本院104年度監宣字第170
      號民事裁定宣告為受監護宣告之人，並選定楊耀雲為其監
      護人，上開裁定業已確定，有上開裁定及確定證明書在卷
      可稽（本院卷1第155頁至第157頁、第161頁），是本件以
      被告楊耀雲為楊耀斌之法定代理人，程序上核無不合，合
      先敘明。
　二、被告楊耀崇、李陳鳳櫻均受合法通知，未於最後言詞辯論
      期日到場，核無民事訴訟法第386條各款所列情形，爰依
      原告之聲請，由其一造辯論而為判決。
貳、兩造陳述
　一、原告主張：
　　㈠坐落彰化縣彰化縣○○鎮○○段000○000○000地號之土地（下稱
      系爭土地，單指一筆則逕稱144地號土地、149地號土地、
      152地號土地），面積分別為250.39平方公尺、7平方公尺
      、223.41平方公尺，其中144、152地號土地使用分區為商
      業區、149地號土地使用分區為道路用地，為兩造所共有
      ，各共有人應有部分如附表一所示。
　　㈡原共有人楊蔡碧蓮於民國103年2月16日死亡，故請求附表
      一編號1所示之被告即楊蔡碧蓮之繼承人，應就被繼承人
      楊蔡碧蓮所遺系爭土地之應有部分2分之1辦理繼承登記。
　　㈢系爭土地無因物之使用目的不能分割，兩造又未訂有不分
      割之契約或約定不分割之期限，然就分割方法未能達成協
      議，爰依民法第823條、第824條規定，請求依據附圖二（
      下稱原告修正A案，彰化縣二林地政事務所收件日期文號1
      10年5月28日二土測字第1048號土地複丈成果圖）或附圖
      三（下稱原告修正B案，彰化縣二林地政事務所收件日期
      文號110年5月28日二土測字第1049號土地複丈成果圖）所
      示分割方法，就144、152地號土地合併分割，另就149地
      號土地單獨分割。
　二、被告（本件所有被告下合稱被告，單指一人則逕稱其姓名
      ）辯稱：
　　㈠楊耀斌、楊耀雲、洪建龍、張美玉表示：對分割方案沒有
      意見，但補償金過高，應以公告現值為準等語。
　　㈡李陳鳳櫻表示：對分割方案沒有意見，同意合併分割等語
      。
　　㈢其餘被告則未於言詞辯論期日到庭陳述，亦未提出書狀作
      何聲明或陳述。
參、得心證之理由：
　一、有關辦理繼承登記請求部分：
　　㈠按因繼承、強制執行、徵收、法院之判決或其他非因法律
      行為，於登記前已取得不動產物權者，應經登記，始得處
      分其物權，此為民法第759條所明定。復按法院裁判分割
      共有物，性質上為共有人間應有部分之交換，自屬處分行
      為，以各共有人之處分權存在為前提，故提起分割共有物
      之訴，參與分割之當事人以全體共有人為限，而各共有人
      之應有部分應以土地登記簿上所記載者為準。如共有不動
      產之共有人中之一人死亡，他共有人請求分割共有物時，
      其繼承人因繼承，固於登記前已取得不動產物權，惟非經
      登記不得處分其物權，則在辦畢繼承登記前，其繼承人仍
      不得以共有人身分參與共有物之分割，但為求訴訟之經濟
      起見，可許原告就請求繼承登記及分割共有物之訴合併提
      起，即以一訴請求該死亡之共有人之繼承人辦理繼承登記
      ，並請求該繼承人於辦理繼承登記後，與原告及其餘共有
      人分割共有之不動產（最高法院70年第2次民事庭會議決
      定㈡、最高法院91年度台上字第832號判決要旨參照）。
　　㈡系爭土地現登記應有部分所有權人楊蔡碧蓮於103年2月16
      日死亡，楊蔡碧蓮之法定繼承人於原告起訴時，如附表一
      編號1所示楊蔡碧蓮之繼承人因繼承而公同共有楊蔡碧蓮
      就系爭土地所有權應有部分2分之1等情，有繼承系統表、
      除戶戶籍謄本、所有繼承人戶籍謄本、土地登記第一類謄
      本在卷可稽（本院卷1第35頁至第43頁、第77頁至第99頁
      ），原告就請求繼承登記及分割共有物之訴合併提起，以
      一訴請求如主文第1項之共有人即楊蔡碧蓮之繼承人辦理
      繼承登記，即屬正當，應予准許。
　二、按各共有人，除法令另有規定外，得隨時請求分割共有物
      ；但因物之使用目的不能分割或契約訂有不分割之期限者
      ，不在此限。共有人相同之數不動產，除法令另有規定外
      ，共有人得請求合併分割。民法第823條第1項、第824條
      第5項分別定有明文。經查：
　　㈠民法第824條第5項所謂合併分割，係指法院得將數宗不動
      產分歸各共有人一宗，或將其合併計算後，各按應有部分
      計算分得土地之一部而言（最高法院105年台上字第542號
      判決要旨參照）。參酌該條項規定之立法理由：共有人相
      同之數筆土地常因不能合併分割，致分割方法採酌上甚為
      困難，且因而產生土地細分，有礙社會經濟之發展，爰增
      訂第5項，以資解決；但法令有不得合併分割之限制者，
      如土地使用分區不同，則不在此限等語。亦即土地使用分
      區不同，則不得合併分割。查144、152地號土地使用分區
      為商業區、149地號土地使用分區為道路用地（本院卷1第
      33頁），其中144、152地號土地共有人相同，有土地登記
      第一類謄本附卷可佐（本院卷1第85頁至第87頁、第93頁
      至第95頁），經核原告修正A案及B案，就其中144、152地
      號土地主張合併分割，另就149地號土地則則主張單獨分
      割，均合於上開條文規定。
　　㈡又核諸卷內資料，兩造就系爭土地依法既無不能分割之情
      事，亦無因物之使用目的不能分割情形，兩造復未定有不
      分割之協議，且就分割方式無法達成協議，則原告請求裁
      判分割系爭土地，於法有據，應予准許。
　三、共有物之分割，依共有人協議之方法行之；分割之方法，
      不能協議決定者，法院得因任何共有人之聲請，以原物分
      配於各共有人；以原物為分配時，因共有人之利益或其他
      必要情形，得就共有物之一部分仍維持共有，民法第824
      條第1項、第2項第1款本文、第4項定有明文。又共有人因
      共有物分割之方法不能協議決定，而提起請求分割共有物
      之訴，應由法院依民法第824條命為適當之分配，不受任
      何共有人主張之拘束；惟定共有物分割之方法，固可由法
      院自由裁量，但仍應斟酌各共有人之意願、共有物之性質
      、價格、分割前之使用狀態、經濟效用、分得部分之利用
      價值及全體共有人之利益等有關情狀，定一適當公平之方
      法以為分割（最高法院49年台上字第2569號裁判、96年度
      台上字第108號判決、98年度台上字第2058號判決及74年
      度第1次民事庭會議決議要旨參照）。經查：
　　㈠系爭土地北臨二林鎮中正路，南臨建興街107巷可供通行，
      於系爭土地上有同段37、38建號洪建龍、張美玉共有之建
      物（本院卷1第109頁至第115頁），楊蔡碧蓮繼承人使用
      之未經保存登記建物及原告使用之未經保存登記建物。有
      關系爭土地使用情形，略如附圖一（即彰化縣二林地政事
      務所收件日期文號109年3月13日二土測字第393號土地複
      丈成果圖）所示，並有本院勘驗測量筆錄、現場簡圖及現
      場照片存卷可憑（本院卷1第165頁至第177頁），堪信屬
      實。
　　㈡按分割共有物固不受分管契約之拘束，惟儘量依各共有人
      使用現狀定分割方法，以維持現狀，減少共有人所受損害
      ，當不失為裁判分割斟酌之一種原則（最高法院82年度台
      上字第1990號判決要旨參照）。查附圖二原告修正A案與
      附圖三原告修正B案共有人分配位置大致相同，對楊蔡碧
      蓮繼承人使用之未經保存登記建物及原告使用之未經保存
      登記建物之影響差異甚小。兩者最大區別在於能否完整保
      留系爭土地上洪建龍、張美玉共有之建物：
　　　1.附圖二原告修正A案固依照各共有人應有部分比例換算
        面積及使用現況分配，惟將使洪建龍、張美玉共有之建
        物部分占有楊蔡碧蓮繼承人所分得之土地區塊，而陷於
        可能遭拆除之風險，並非妥適。
　　　2.至於附圖三原告修正B案，各共有人受分配區域面積與
        應有部分比例換算面積固有較大落差，惟可完整保留洪
        建龍、張美玉共有之建物，減少共有人所受損害，並兼
        顧分割後之利用價值、經濟效用及全體共有人之利益。
　　㈢另審酌兩造對於原告修正B案均無意見，堪認與共有人意願
      無違。復參酌原告修正B案分割後，各共有人所取得之區
      塊地形尚屬方正；暨考量分割後各區塊或臨中正路，或臨
      建興街107巷，對外通行無礙，亦徵原告修正B案堪值採取
      。
　四、以原物為分配時，如共有人中有未受分配，或不能按其應
      有部分受分配者，得以金錢補償之，民法第824條第3項定
      有明文。共有物之原物分割，依民法第825條規定觀之，
      係各共有人就存在於共有物全部之應有部分互相移轉，使
      各共有人取得各自分得部分之單獨所有權。故原物分割而
      應以金錢為補償者，倘分得價值較高及分得價值較低之共
      有人均為多數時，該每一分得價值較高之共有人即應就其
      補償金額對於分得價值較低之共有人全體為補償，並依各
      該短少部分之比例，定其給付金額，方符共有物原物分割
      為共有物應有部分互相移轉之本旨（最高法院85年台上字
      第2676號判決要旨參照），經查：
　　㈠系爭土地經分割後，兩造分別取得之土地面積與各自應有
      部分換算所應得面積已有落差，且因位置不同其價值自有
      差異，依前揭條文意旨及說明，自應互為找補。經本院將
      原告修正A、B案囑託華聲科技不動產估價師事務所估價，
      經該所於110年8月18日以華估字第82799號函檢送估價報
      告書（下稱估價報告書，本院卷2第73頁，估價報告書外
      放）。觀諸該估價報告書乃該事務所依不動產估價技術規
      則相關規定，進行價格形成之主要因素分析，包括一般因
      素分析、區域因素分析、個別因素分析及最有效使用分析
      ，並以比較法及土地開發分析法等兩種評估方法，評估形
      成最終價格及兩造分割後互為找補金額如附表三、四所示
      ，核屬公允，自堪採為兩造補償之基準。
　　㈡至於楊耀雲、洪建龍等人雖抗辯：補償金額太高，應依公
      告現值為計算補償標準云云（本院卷2第81頁至第89頁、
      第96頁），惟土地公告現值係直轄市或縣(市)政府依平均
      地權條例第46條規定，對土地價值逐年檢討、調整、評估
      之結果，雖得據為核定訴訟標的價額之參考，但非當然與
      市價相當，故應以專業估價師所為市場合理價格之鑑定即
      估價報告書所載為準，較符公平。是以，楊耀雲、洪建龍
      等人援引公告現值據以抗辯補償金額過高，應非可採。
　五、按應有部分有抵押權或質權者，其權利不因共有物之分割
      而受影響；但有下列情形之一者，其權利移存於抵押人或
      出質人所分得之部分：㈠權利人同意分割；㈡權利人已參加
      共有物分割訴訟；㈢權利人經共有人告知訴訟而未參加；
      前項但書情形，於以價金分配或以金錢補償者，準用第88
      1條第1項、第2項或第899條第1項規定，民法第824條之1
      第2項、第3項規範明確。而關於抵押權移存於抵押人所分
      得部分，祇要符合民法第824條之1第2項但書各款規定，
      應屬法律規定之法定效果，無庸當事人為任何聲明，縱有
      聲明，法院亦無庸於判決主文內諭知，僅於判決理由中說
      明已足（臺灣高等法院暨所屬法院98年法律座談會民事類
      提案第10號研討結果參照）。經查：
　　㈠臺灣銀行股份有限公司以李陳鳳櫻為抵押人，就149地號土
      地設定抵押權，有土地登記第一類謄本在卷可考（本院卷
      1第77頁至第79頁）。臺灣銀行股份有限公司既經告知訴
      訟而未參加，揆諸上揭規定，臺灣銀行股份有限公司就李
      陳鳳櫻如附表四所示應受金錢補償之價金有權利質權。
　　㈡臺灣中小企業銀行股份有限公司以洪建龍、張美玉為抵押
      人，就144、152地號土地設定抵押權，有土地登記第一類
      謄本在卷可考（本院卷1第85頁至第87頁、第93頁至第95
      頁）。臺灣中小企業銀行股份有限公司既經告知訴訟而未
      參加，揆諸上揭規定，其抵押權應移存於抵押人洪建龍、
      張美玉所分得土地。
肆、綜上所述，原告請求楊蔡碧蓮之繼承人辦理繼承登記為有理
    由，應准如主文第1項所示。另本院審酌兩造之意願、系爭
    土地之地形、臨路情形、共有物之性質、分割前之使用狀態
    、各共有人分得部分所得利用之價值暨經濟效用等情形，認
    以附圖三原告修正B案及附表二所示方法分割，各共有人間
    並依如附表三、四所示之金額相互補償，當為合理、公平，
    爰判決如主文第2項至第4項所示。
伍、又按因共有物分割、經界或其他性質上類似之事件涉訟，由
    敗訴當事人負擔訴訟費用顯失公平者，法院得酌量情形，命
    勝訴之當事人負擔其一部，民事訴訟法第80條之1定有明文
    。本件因分割共有物而涉訟，兩造之行為均可認按當時之訴
    訟程度，為伸張或防禦權利所必要，又分割共有物之訴乃形
    成訴訟，法院不受當事人聲明分割方法之拘束，故實質上並
    無所謂何造勝訴、敗訴之問題，爰審酌兩造各自因本件分割
    訴訟所得利益等情，認本件訴訟費用，應由兩造依附表一「
    訴訟費用負擔比例」欄所示分擔，始為公平，附此敘明。
陸、本件事證已臻明確，兩造其餘攻擊防禦方法及證據，經核與
    判決結果不生影響，爰不予調查及一一論列，併此敘明。
柒、據上論結，依民事訴訟法第385條第1項前段、第80條之1、
    第85條第1項但書、第2項，判決如主文。
中　　華　　民　　國　　110 　年　　10　　月　　21　　日
                  民事第一庭    法　官　徐沛然
以上正本係照原本作成。
如對判決上訴，應於判決送達後20日內向本院提出上訴狀。如委
任律師提起上訴者，應一併繳納上訴審裁判費。
中　　華　　民　　國　　110 　年　　10　　月　　22　　日
                                書記官  蔡明株         
附表一：兩造就系爭土地之應有部分比例及訴訟費用負擔比例
編號 共有人 權利範圍（應有部分比例）   訴訟費用負擔比例   144地號土地 (250.39平方公尺) 152地號土地 (223.41平方公尺) 149地號土地 (7平方公尺)  1. 楊蔡碧蓮之繼承人（即楊耀斌、楊耀崇、楊耀雲） 1/2 1/2 1/2 50％由楊蔡碧蓮之繼承人連帶負擔 2. 洪建龍 629/6000 629/6000 無 10％ 3. 張美玉 629/6000 629/6000 無 10％ 4. 洪燕窓 1742/6000 1742/6000 1742/6000 29％ 5. 李陳鳳櫻 無 無 1258/6000 1％ 總計  1 1 1 100％ 
附表二：原告修正B案
地號 附圖三編號 面積(平方公尺) 分配人即原共有人 備註 144、152 甲 222.18 楊蔡碧蓮 由楊蔡碧蓮之繼承人（即楊耀斌、楊耀崇、楊耀雲）公同共有  乙 116.33 洪建龍、張美玉   乙1 1.23 洪建龍、張美玉   丙 134.06 洪燕窓  149 丁 7 洪燕窓  
附表三：144、152地號共有人應付及應受金錢補償明細表（單位
：新臺幣）

附表四：149地號共有人應付及應受金錢補償明細表（單位：新
臺幣）

附圖一：系爭土地現況圖（彰化縣二林地政事務所收件日期文號
        109年3月13日二土測字第393號土地複丈成果圖）
附圖二：原告修正A案（彰化縣二林地政事務所收件日期文號110
        年5月28日二土測字第1048號土地複丈成果圖）
附圖三：原告修正B案（彰化縣二林地政事務所收件日期文號110
        年5月28日二土測字第1049號土地複丈成果圖）